臺灣高等法院民事判決　　　　　　　　　93年度重訴字第44號
原　　　告　乙○
　　　　　　丁○○
　　　　　　甲○○
兼上列三人
共　　　同
訴 訟 代理　壬○○　　住同上.
　　　　　　丙○○　　住同上
被　　　告　辛○○　　住台北縣蘆洲市○○街198號9樓之3
訴訟代理人　邱群傑律師
複 代 理人　何叔孋律師
　　　　　　許卓敏律師
被　　　告　庚○○　　住台北市○○路○段311巷26號
訴訟代理人　丁中原律師
　　　　　　沈妍伶律師
被　　　告　己○○　　住台中市.
　　　　　　戊○○　　住雲林縣.
上列當事人間因侵權行為損害賠償事件，經本院於中華民國94年
6月1日言詞辯論終結，判決如下：
    主  文
被告己○○、戊○○應連帶給付原告壬○○新臺幣貳佰肆拾肆萬
貳仟柒佰元，連帶給付原告乙○、丙○○、丁○○、甲○○各新
臺幣貳佰萬元，及均自民國93年5月14日起，至清償日止，按年
息5%計算之利息。
原告其餘之訴駁回。
訴訟費用由被告己○○、戊○○連帶負擔。
本判決第一項於原告壬○○以新臺幣捌拾萬元、原告乙○、丙○
○、丁○○、甲○○各以新臺幣陸拾萬元為被告己○○、戊○○
供擔保後，得假執行。
原告其餘假執行之聲請駁回。
    事實及理由
一、原告乙○、丙○○、壬○○、丁○○、甲○○（以下合稱原
    告等五人）主張：被告庚○○於民國（下同）九十年間，在
    台北市中正區、萬華區經營「忠誠煤氣行」、「華一煤氣行
    」，又與人合夥投資「太平洋煤氣行」…等四家煤氣行，復
    為北桃煤氣分裝儲運股份有限公司（下稱北桃公司）股東，
    因不滿原告等五人之被繼承人王博常（即被害人）自八十九
    年間起，在同市開設「長海煤氣行」後，以低價傾銷之方式
    搶走中正區及萬華區之客戶，曾多次會同當地業者及被告辛
    ○○（即北桃公司負責人）欲與王博常溝通，惟均遭王博常
    堅拒，造成被告庚○○經營上之重大損失，三人嫌隙日深。
    適被告己○○（即中部地區業者）欲進入台北市泛萬華區煤
    氣零售市場圍事，經庚○○、辛○○委託處理王博常事後，
    被告己○○竟基於殺人之犯意，教唆其員工即被告戊○○於
    九十年七月十七日下午二十一時許，在台北縣中和市○○路
    五六九巷四弄十一號前，趁王博常停妥車輛下車之際，由被
    告戊○○持不詳鈍器猛擊王博常頭部多次，致王博常受有左
    顳骨骨折凹陷、左耳挫裂傷、右眼窩瘀血、頭皮下血腫、右
    側硬膜下出血、額葉及頂枕葉大腦表面挫傷、蜘蛛網膜下腔
    出血、大腦組織挫滅周圍出血、右側前臚凹眼眶頂部線性骨
    折裂縫等多處嚴重傷害，當場死亡。事後被告庚○○、辛○
    ○央請他人交與被告己○○新臺幣（下同）五十萬元之報酬
    。被害人王博常因為被告等共同傷害致死後，王博常之配偶
    即原告壬○○支出喪葬費四十七萬一千七百元。而原告壬○
    ○與乙○（即被害人之母），均為被害人負有法定扶養義務
    之人，被害人死亡時，原告乙○年七十四歲（十六年一月二
    十七日生）、壬○○五十三歲（三十七年十一月十三日生）
    ，分別尚有平均餘命四．四九年、二十五．四九年，依霍夫
    曼計算式計算，原告乙○、壬○○分別得一次請求扶養費六
    十九萬九千零三十四元、三百一十二萬六千九百七十三元。
    又被告等之蓄意殺人，致原告乙○年邁喪子，原告壬○○喪
    夫，原告丙○○、丁○○、甲○○喪父，哀痛逾恆，被告等
    應賠償精神慰撫金原告乙○二百五十萬元、原告壬○○二百
    五十萬元、原告丙○○、丁○○、甲○○每人各二百萬元等
    情。爰依民法第一百八十五條第一項、第二項規定，求為命
    被告等連帶給付原告乙○三百一十九萬九千零三十四元，給
    付原告壬○○六百零九萬八千六百七十三元、給付原告丙○
    ○、丁○○、甲○○各二百萬元，及均自起訴狀繕本送達翌
    日起至清償日止，按年息百分之五計算之利息。並願供擔保
    ，請准宣告假執行之判決。
二、被告庚○○、辛○○則以：被告庚○○、辛○○僅為請被告
    己○○處理王博常事，與被告己○○、戊○○沒有殺人之犯
    意聯絡，被告己○○逾受託之範圍，擅起殺人之故意致王博
    常死亡，與被告庚○○、辛○○之行為間，並無相當因果關
    係存在，不構成侵權行為。且原告等五人遲至九十三年五月
    七日才提起本件訴訟，其請求權已罹於時效而消滅。退萬步
    言之，縱令被告就王博常之死亡，應負損害賠償之責，原告
    等五人之請求金額，亦不盡合理，其中乙○、壬○○之扶養
    義務人均非僅為王博常一人，且其請求扶養費以每年一十九
    萬六千一百二十一元為計算基礎，尚屬過高。喪葬費用亦過
    高且有重複請求之情形，精神慰撫金衡以雙方身分資力、加
    害程度以及其他情形，均不相符，顯然過高，應予酌減。等
    語，資為抗辯。並答辯聲明：(一)原告之訴及假執行之聲請均
    駁回。(二)若受不利之判決，被告庚○○、辛○○願供擔保，
    請准免為假執行。
    被告己○○則以：伊並未教唆戊○○殺人，自不負賠償賠償
    責任，且原告之請求權已罹於時效而消滅等語，資為抗辯。
    並答辯聲明：原告之訴及假執行之聲請均駁回。
    被告戊○○則以：原告請求之金額過高，伊無力賠償等語，
    資為抗辯。並答辯聲明：原告之訴及假執行之聲請均駁回。
三、原告等五人起訴主張：被告己○○基於殺人之犯意，教唆被
    告戊○○（即己○○之員工）於九十年七月十七日下午二十
    一時許，在台北縣中和市○○路五六九巷四弄十一號前，持
    不詳鈍器猛擊王博常頭部多次，致王博常受有左顳骨骨折凹
    陷、左耳挫裂傷、右眼窩瘀血、頭皮下血腫、右側硬膜下出
    血、額葉及頂枕葉大腦表面挫傷、蜘蛛網膜下腔出血、大腦
    組織挫滅周圍出血、右側前臚凹眼眶頂部線性骨折裂縫等多
    處嚴重傷害，當場死亡之事實，為被告戊○○所不爭執，被
    告戊○○、己○○並分別經臺灣板橋地方法院九十二年度重
    訴字第二五號、本院九十三年度上更(一)字第六七一號刑事判
    決認定其二人共同殺人，分別判處有期徒刑十一年六月、十
    二年在案（被告戊○○部分已判決確定），亦經本院調閱該
    刑事卷宗，查明屬實，堪信為真正。原告等五人主張被告戊
    ○○、己○○應負侵權行為損害賠償責任，即屬有據。
四、被告己○○雖辯稱其並未教唆戊○○殺人，自不負賠償賠償
    責任，且原告之請求權已罹於時效而消滅云云。惟查：
  (一)被告己○○於九十年七月十七日晚上十一時許，駕車搭載戊
    ○○，尾隨王博常所駕車輛，於途中被告己○○要求戊○○
    教訓王博常，迨至臺北縣中和市○○路五六九巷九弄十一號
    前（即王博常住處附近），於王博常停妥車輛甫下車之際，
    戊○○即下車，並與王博常互毆，進而以長約一公尺之木棍
    猛擊王博常之頭部，其後並由被告己○○載離現場之事實，
    業據戊○○於刑事案件原審及本院前審訊問時供述明確。被
    告己○○亦不否認於前揭時間搭載戊○○尾隨王博常，戊○
    ○並於上開時地下車與王博常爭執之事實。而依刑事卷內照
    片顯示，被害人王博常甫下車之際即遭襲擊，致主要血濺痕
    發生在於其下車處，隨身攜帶之物並掉落於身旁。此與戊○
    ○所證：見王博常欲將車門關起來，始衝過去與其「打架」
    等語正相符合（見臺灣板橋地方法院九十二年度重訴字第二
    五號刑事卷第二九一頁、本院九十三年度上訴一一二號刑事
    卷第一九五頁）。且依被告己○○與戊○○係駕車尾隨王博
    常之小貨車，王博常係倒臥於下車處之小貨車旁，並有前述
    之血跡之呈現情形觀之，可知王博常確係甫下車門即在車門
    附近被攻擊，戊○○之木棍絕非偶然於路旁撿拾，而係早有
    預備。被告戊○○另稱：到王博常住處時我就下車，我老闆
    （指被告己○○）要跟他談事情，我老闆叫我去叫死者過來
    云云，乃事後迴護之詞，不可採信。
  (二)被告己○○自承北上台北後，曾與王博常有接觸，被告己○
    ○駕車尾隨王博常途中，被告己○○曾在車上與王博常通話
    ，為被告己○○所不否認。依戊○○於本院刑事庭訊問時所
    證，對方在電話中口氣不好，被告己○○在電話中說王博常
    欠教訓，在講完電話後且稱：那個人欠教訓云云（見同上原
    審刑事卷第二九一頁、本院九十三年度上更(一)字第六七一號
    刑事卷第一五二、一五三頁）。若再對照被告戊○○單純受
    僱被告己○○，在命案前，未曾見過王博常（見同上本院刑
    事卷第一五七頁戊○○之供述），足見被告己○○確有殺害
    王博常之動機。若被告己○○與戊○○未事先共謀，戊○○
    何須預備木棍並由己○○駕車搭載尾隨？若被告己○○未曾
    指認王博常之人、車，戊○○如何能於王博常下車後之第一
    時間緊隨下車，並立即攻擊王博常？再者，依被告己○○及
    戊○○於本院刑事庭勘驗現場時所述之戊○○下車處，雖未
    完全一致，但亦相差無幾；且戊○○下車處與王博常駐車處
    ，各在巷道之一側，約僅八公尺餘（見上述本院刑事卷第八
    九頁勘驗筆錄之附圖）；此極短之距離正足以使尾隨在後之
    被告己○○於發覺王博常駐車後，立即跟隨停車，並使戊○
    ○下車後迅速橫越僅八公尺寬之巷道對王博常下手。不僅如
    此，依戊○○於本院刑事庭勘驗現場時所述，被告己○○讓
    戊○○下車後，被告己○○之汽車即就近停在數步外之防火
    巷出口處（該處可以目視命案現場，戊○○於原審刑事庭訊
    問時稱：己○○約在十公尺外，見原審同上刑事卷第二九四
    頁，於本院刑事庭勘驗現場時稱：被告己○○應該有稍微看
    到我打死者─見本院同上刑事卷第八一頁），並於戊○○得
    手後，立即開車搭載戊○○離開現場（見同上卷第八五頁反
    面筆錄、八十九頁附圖）。顯見被告己○○並非單純指使戊
    ○○下車，更於戊○○下車行兇時，就近接應，待戊○○得
    手後，迅速搭載戊○○離開現場，其後並叮囑戊○○逃亡大
    陸，資助生活費用。足證被告己○○實際在場指使、接應，
    而非僅在教唆殺人，被告己○○與戊○○就殺害王博常，應
    有犯意之聯絡及行為之分擔，。
  (三)又，本案之兇器雖係木棍。然戊○○於原審訊問時陳稱木棍
    很重（見原審刑事卷第二九二頁），戊○○並坦承朝王博常
    之頭部攻擊，觀諸王博常因戊○○之攻擊，受有左顳骨骨折
    凹陷，左耳挫裂傷、右眼窩瘀血、頭皮下血腫、右側硬膜下
    出血、額葉及頂枕葉大腦表面挫傷、蜘蛛網膜下腔出血、大
    腦組織挫滅周圍出血、右側前臚凹眼眶頂部線性骨折裂縫等
    多處嚴重傷害。亦即受害部位均在頭部，可知王博常受猛烈
    之攻擊，而以質量極重之木棍連續猛擊他人頭部，足以致人
    於死，為被告己○○及戊○○所明知，渠等仍以之連續猛擊
    他人頭部，足見渠等用力之猛殺意之堅，均有致對方於死之
    故意。且王博常之死亡，係因被告己○○及戊○○之行為所
    造成，被告己○○之行為與王博常之死亡間，有相當之因果
    關係，被告己○○及戊○○有殺人故意，可以認定。被告己
    ○○辯稱被害人非其所殺，其並無任何責任云云，無非係卸
    責之詞，不足採信。
  (四)被告己○○雖又抗辯原告等五人之請求權已罹於時效而消滅
    云云，惟查王博常在九十年七月十七日被殺死亡時，當場並
    無人目擊，經台北縣警察局中和分局訪查案發現場附近居民
    ，均無人知悉王博常被何人殺死，原告壬○○、甲○○於檢
    察官相驗及解剖訊問時，亦無法指出加害人，此有訪查記錄
    表及訊問筆錄附於臺灣板橋地方法院九十年度相字第七七五
    號相驗卷內可稽，足證原告等五人在九十年七月十七日時，
    尚不知本件之賠償義務人為何人。嗣因己○○向被告庚○○
    、辛○○索取處理事務之報酬，經警方循線調查，於九十二
    年三月五日至被告己○○住處搜索，復於同年月十八日將之
    拘提到案，經偵訊後，再於同年九月三十日在桃園中正機場
    逮捕戊○○，始確定殺害王博常之人為被告己○○、戊○○
    ，此有被告己○○、戊○○在警局之偵訊筆錄附在前述刑事
    卷內可稽，是以原告等五人應係在九十二年三月十八日警方
    拘提被告己○○到案之後，才知悉本件之賠償義務人為被告
    己○○、戊○○，則至原告等五人九十三年五月七日提起本
    件訴訟時，並未逾民法第一百九十七條第一項所規定之二年
    時效期間，被告己○○辯稱原告等五人之請求權已罹於時效
    而消滅云云，並無可採。
五、原告等五人另主張：被告庚○○、辛○○因經營煤氣行生意
    而與原告等五人之被繼承人王博常有嫌隙，被告己○○教唆
    被告戊○○殺被害人係受被告庚○○、辛○○之委託處理被
    害人之事，故被告庚○○、辛○○應負共同侵權行為損害賠
    償責任云云。惟被告庚○○、辛○○否認有共同殺被害人之
    侵權行為，並以前詞置辯。按當事人主張有利於己之事實者
    ，就其事實有舉證之責任，民事訴訟法第二百七十七條前段
    定有明文。原告等五人主張被告庚○○、辛○○與被告己○
    ○、戊○○共同殺被害人云云，自應就此有利於己之事實負
    舉證之責任。然原告等五人迄未舉證證明被告庚○○、辛○
    ○與被告己○○、戊○○之間，有共同殺害王博常之意思聯
    絡及行為分擔，且本院九十三年度上更(一)字第六七一號刑事
    判決亦認定：「庚○○、辛○○乃委託林奇處理與王博常
    間低價傾銷搶客戶之爭議。詎己○○竟逾受託之範圍，擅起
    殺人之故意．．．」（見本院卷第一七○頁），復無其他證
    據足認王博常之死亡與被告庚○○、辛○○有何因果關係，
    則原告等五人主張被告庚○○、辛○○應負共同侵權行為損
    害賠償責任云云，並無可採。
六、按因故意或過失，不法侵害他人之權利者，負損害賠償責任
    ；又不法侵害他人致死者，對於支出殯葬費之人，亦應負損
    害賠償責任；被害人對於第三人負有法定扶養義務者，加害
    人對於該第三人亦應負損害賠償責任；不法侵害他人致死者
    ，被害人之父、母、子、女及配偶，雖非財產上之損害，亦
    得請求賠償相當之金額，民法第一百八十四條第一項前段、
    第一百九十二條第一、二項、第一百九十四條分別定有明文
    。查原告乙○為被害人之母，原告壬○○為被害人之配偶，
    原告丙○○、丁○○、甲○○為被害人之子女，有戶籍謄本
    為證，被告戊○○、己○○共同殺害原告等五人之被繼承人
    死亡之事實，已如前述，依前揭規定被告戊○○、己○○對
    原告等五人所受之損害，自應負賠償責任。茲就原告等五人
    請求賠償之損害，應否准許，分述為次：
  (一)喪葬費部分：
    原告壬○○主張其因被害人之死亡，支出殯葬費四十七萬一
    千七百元之事實，固據提出收據十紙為證，惟查其中甫昆禮
    儀公司所開具之收費清單中所列之市政府規費二萬元，並未
    附市政府之收據，難認原告壬○○有向市政府繳納此筆規費
    ，又代支小費九千元部分非殯葬所必要之費用，應予扣除，
    其餘原告壬○○支出之殯葬費計四十四萬二千七百元，依被
    害人之身分、地位、生前經濟狀況及國人之習俗，核屬殯葬
    所必要之費用，其此部分之請求，應予准許。逾此部分之請
    求，應予駁回。
  (二)扶養費用部份：
    原告乙○、壬○○主張其分別為被害人之母、配偶，均為被
    害人負有法定扶養義務之人，被害人死亡時，原告乙○年七
    十四歲（十六年一月二十七日生）、壬○○五十三歲（三十
    七年十一月十三日生），分別尚有平均餘命四．四九年、二
    十五．四九年，依霍夫曼計算式計算，原告乙○、壬○○分
    別得一次請求扶養費六十九萬九千零三十四元、三百一十二
    萬六千九百七十三元等語。惟按受扶養權利之直系血親尊親
    屬者，以不能維持生活為限，民法第一千一百十七條第一、
    二項亦定有明文。原告乙○、壬○○主張被害人對其負有法
    定扶養義務，自應就其不能維持生活之有利於己之事實負舉
    證之責。查原告乙○、壬○○雖均身為家庭主婦賴子女扶養
    ，惟依其提出之戶籍謄本載，原告乙○除被害人外之尚有三
    子為扶養義務人，原告壬○○亦有子女三人即原告丙○○、
    丁○○、甲○○為其扶養義務人，則原告乙○、壬○○之生
    活費用其餘之扶養義務人有支付能力時，應由其餘之扶養義
    務人負擔之，原告乙○、壬○○即非不能維持生活，原告乙
    ○、壬○○既未舉證證明其有不能維持生活之情事，則其二
    人請求被告戊○○、己○○給付扶養費用六十九萬九千零三
    十四元、三百一十二萬六千九百七十三元，不應准許。
  (三)慰撫金部分：
    查被害人於事故發生時年僅五十六歲，原告乙○晚年喪子，
    原告壬○○痛失伴侶，原告丙○○、丁○○、甲○○失去父
    愛，頓失依怙大打擊，哀傷逾恆，精神上之打擊甚大，本院
    斟酌本件事故僅係因被告己○○受託處理他人爭奪市場糾紛
    ，即夥同被告戊○○公然在深夜之道路上痛下殺手，手段殘
    忍，造成被害人家屬永不能磨滅之傷痛、及兩造之身分、地
    位（原告乙○年逾七十歲，壬○○為初中畢業，家庭主婦，
    原告丙○○、丁○○為高中畢業，月入僅二、三萬元、甲○
    ○技術學院畢業；被告己○○五專畢業，經營瓦斯生意，被
    告戊○○為高中畢業，受僱於被告己○○，月收約一、二萬
    元）、原告等五人因被告己○○、戊○○之殺人行為所受痛
    苦之程度等一切情狀，認原告等五人請求精神慰撫金以每人
    二百萬元計算，核屬適當，應予准許。原告乙○、壬○○逾
    此部分之請求，應予駁回。
  (四)綜上，原告壬○○所得請求之損害額為二百四十四萬二千七
    百元，原告乙○、丙○○、丁○○、甲○○所得請求之損害
    額，各為二百萬元。
七、從而，原告等五人基於侵權行為之損害賠償請求權，請求被
    告己○○、戊○○連帶賠償原告壬○○二百四十四萬二千七
    百元，其餘原告每人二百萬元，及自起訴狀繕本送達翌日即
    九十三年五月十四日起至清償日止，按年息百分之五計算之
    利息，洵屬正當，應予准許。原告等五人逾此部分所為之請
    求，為無理由，應予駁回。原告等五人陳明願供擔保，聲請
    宣告假執行，經核其勝訴部分，合於法律規定，酌定相當擔
    保金額宣告之；其餘假執行之聲請，因訴之駁回而失所附麗
    ，不予准許。
八、結論：本件原告乙○、壬○○之訴，為一部有理由，一部無
    理由，原告丙○○、丁○○、甲○○之訴，為有理由，爰依
    民事訴訟法第七十九條、第三百九十條第二項判決如主文。
中　　華　　民　　國　　94　　年　　6 　　月　　15　　日
                  民事第十三庭審判長法　官  張宗權
                                    法  官  陳忠行
　　　　　　　　　　　      　　　　法　官  蕭艿菁
正本係照原本作成。
如不服本判決，應於收受送達後20日內向本院提出上訴書狀，其
未表明上訴理由者，應於提出上訴後20日內向本院補提理由書狀
（均須按他造當事人之人數附繕本）上訴時應提出委任律師或具
有律師資格之人之委任狀；委任有律師資格者，另應附具律師資
格證書及釋明委任人與受任人有民事訴訟法第466條之一第一項
但書或第二項（詳附註）所定關係之釋明文書影本。
中　　華　　民　　國　　94　　年　　6 　　月　　15　　日
　　　　　　　　　　　　　　　　　　書記官  尤峰惠
附註：
民事訴訟法第四百六十六條之一（第一項、第二項）：
對於第二審判決上訴，上訴人應委任律師為訴訟代理人。但上訴
人或其他法定代理人具有律師資格者，不在此限。
上訴人之配偶、三親等內之血親、二親等內之姻親，或上訴人為
法人、中央或地方機關時，其所屬專任人員具有律師資格並經法
院認為適當者，亦得為第三審訴訟代理人。
